臺灣高等法院民事判決　　　　　　　　　 94年度上字第936號
上　訴　人　慶奉企業有限公司
法定代理人　丁○○
訴訟代理人　丙○○
　　　　　　陳傳中律師
複　代理人　張人志律師
　　　　　　張信陽律師
　　　　　　乙○○
　　　　　　甲○○
被　上訴人　國立臺灣師範大學
法定代理人　己○○
訴訟代理人　郭嵩山律師
複　代理人　郭玉瑾律師
上列當事人間請求給付違約金事件，上訴人對於中華民國94年9
月28日臺灣臺北地方法院92年度北訴字第45號第一審判決提起上
訴，經本院於96年8月29日言詞辯論終結，判決如下：
    主  文
上訴駁回。
第二審訴訟費用由上訴人負擔。
    事實及理由
一、被上訴人法定代理人於本院審理中變更為己○○，有教育部
    95年2月22日台人 (一)字第0950026050號函足稽（見本院卷
    一第224頁），並經其聲明承受訴訟，核無不合，應予准許
    。
二、被上訴人起訴主張：上訴人於民國（下同）91年8月2日參與
    伊「體育館新建攀岩場工程」（下稱系爭工程）之投標，於
    同年8月5日以新台幣（下同）145萬元得標，並簽訂以系爭
    工程投標須知為附件之系爭工程採購契約書（下分稱系爭投
    標須知、系爭契約），依系爭投標須知及系爭契約約定，上
    訴人應於決標日即91年8月5日起算120個日曆天完成履約標
    的物供應，經驗收合格且驗收結果符合系爭契約約定，如未
    依限完工，應按逾期日數，每日依契約價金總額3/1000 計
    算逾期違約金，且以契約價金總額20%為上限。惟上訴人未
    於決標日起算120個日曆天（即91年12月2日）內履約完畢，
    且提出之施工圖說等屢未能審查合格，伊於92年5月15日發
    函解除系爭契約，則迄至92年5月19日系爭契約解除時，上
    訴人違約日數共計168天，以契約價金總價20%計算應付29萬
    元違約金。爰依系爭契約法律關係提起本訴，爰求為判決命
    上訴人應給付被上訴人29萬元，及自91年12月3日起至清償
    日止，按年息5%計算之利息。又兩造間之系爭契約已合法解
    除，上訴人反訴請求確認系爭契約仍存在，應屬無據等語，
    資為抗辯。
三、上訴人則以：被上訴人拖延至91年9月12日始通知伊用印（
    將系爭契約日期倒填為8月5日），伊於10月2日依約檢附直
    線型攀岩牆施工計畫書函送被上訴人審查（內含結構應力報
    告、結構大樣圖、施工人名冊、施工進度表、施工方法和步
    驟等），被上訴人卻延至11月5日始將審查不合格之意見通
    知伊，並要求伊提出不合於歐盟EN12572安全規定之折面型
    攀岩牆圖說，另明知伊投標時一併檢附之荷蘭商VERTIGO
    CLIM BING STRUCTURE&EQUIPMENT所生產人工攀岩型錄產品
    型錄已一併裝訂於系爭契約，業成為兩造合意之契約標的物
    ，伊有權選擇荷蘭商之產品（即同等品），被上訴人卻以抄
    襲競爭廠商權衡興業股份有限公司（下稱權衡公司）代理之
    法國Enter-Prises專利產品之招標施工圖規格加以審查，被
    上訴人明顯違反系爭招標須知第17、19條約定及政府採購法
    第26條執行注意事項，被上訴人於伊無可歸責事由情況下解
    除契約，有權利濫用情事，兩造間之契約關係應仍存在云云
    。除聲明駁回被上訴人之請求外，並反訴請求確認兩造間就
    系爭工程承攬關係存在。
四、本件原審判命上訴人應給付被上訴人29萬元，及自92年8 月
    13日起至清償日止，按年息5%計算之利息，並駁回被上訴人
    其餘之訴及上訴人之反訴，上訴人不服，均提起上訴，聲明
    求為判決：
    （一）原判決不利於上訴人部分廢棄。
    （二）前開廢棄部分，被上訴人在第一審之訴駁回。
    （三）確認兩造91年8月5日之採購契約關係存在。
    除引用原審之陳述外，補陳略以：
（一）被上訴人遲至91年11月6日始告知岩場之確實建造位置，
      致伊於91年11月6月前始終無法依正確位置設計、開工施
      作，因此所生遲延，應非可歸責於上訴人。
（二）依被上訴人所提招標施工圖規格說明書，明顯抄襲競爭廠
      商之產品型錄，其中並內含法國Enter-Prises產品之專利
      （即美國第0000000號專利），使伊必須向在台灣獨家代
      理商購買產品，屬變相限制競爭，違反政府採購買第26條
      第2項招標文件不得要求特定專利之規定。
（三）91年7月25日 (得標前）被上訴人課外組活動組長庚○○
      帶伊去現場，現場固有一個牆面為135度折角，惟當時並
      未確認系爭工程應施作於何處，91年9月12日伊與庚○○
      及荷蘭商再一同前去，確認施作位置在平面處，嗣伊之設
      計圖說與被上訴人提供之設計圖不同，始發現有侵害美國
      第0000000號專利問題，已無法再提出異議；迨於91年11
      月6日經被上訴人告知應施作於折角處，伊才知系爭工程
      施作位置亦有不同，及至92年5月伊重新制作折角造型設
      計圖，然因被上訴人之透視圖係抄襲美國專利，故伊所施
      作之造型自不可能與之相符，否則即有侵害美國專利之嫌
      。
（四）被上訴人於91年12月6日發函解除系爭契約，伊依政府採
      購法第102條第1項規定提出異議，經被上訴人駁回，伊再
      向行政院公共工程委員會提出申訴，該委員會於92年4 月
      17日將原異議處理結果撤銷，期間計133天，不得作為本
      件遲延違約金之計算。
五、被上訴人對於敗訴部分未據聲明不服（即就91年12月3日起
    至92年8月12日止之法定遲延利息，遭原審駁回，已告確定
    ），就上訴人之上訴答辯聲明：上訴駁回。除引用原審之陳
    述外，補陳略以：
（一）上訴人於投標前已親赴現場確認施作位置，兩造於91年11
      月6日亦就施工位置確認事宜召開協調會議。（見本院卷
      一第76頁）
（二）系爭契約於91年8月5日生效，上訴人遲至91年10月2日始
      檢送資料供被上訴人審查，其作業時間為58天，而戊○○
      建築師審查時間計25日，故被上訴人並無遲誤上訴人之履
      約期間，上訴人應自負遲延責任。
（三）上訴人係提出與招標規格說明書相同之圖說參與投標，有
      上訴人公司大、小章印文於招標規格說明書上可稽，足見
      上訴人已承諾依招標規格履約，其主張被上訴人抄襲美國
      第0000000號專利，企圖卸責，顯違誠信。
（四）權衡公司雖擁有法國商美國專利之3D曲面雕塑岩板之代理
      權，但因該專利在台灣並未經註冊登記，故國內尚有其他
      廠商自行開模製造相同之3D曲面雕塑岩板，並與權衡公司
      形成競爭關係，該公司並未享有優勢地位。
（五）上訴人所提荷蘭商型錄固為契約附件，惟其內容並無攀岩
      牆之造型圖，僅有材質說明，至於造型仍應與透視圖所繪
      製相同，而上訴人亦已於透視圖上用印（見原審卷第215
      頁），透視圖即為系爭契約之一部。
六、兩造不爭執事項：
（一）上訴人於91年8月2日參與系爭工程之投標，於同年8月5日
      以145萬元得標，兩造並於91年9月12日簽訂系爭契約（契
      約日期仍記載為91年8月5日），依系爭契約約定，系爭工
      程應於91年12月2日完成並經驗收合格，有系爭契約足稽
      （見原審卷第14-28頁）。
（二）上訴人於91年10月2日檢送施工計畫書函送被上訴人審查
      （內含結構應力報告、結構大樣圖、施工人名冊、施工進
      度表、施工方法和步驟等），被上訴人於91年11月5日將
      審查不合格之意見通知上訴人，兩造於91年11月6日就系
      爭工程為施工位置確認，惟被上訴人於91年11月20日仍維
      持審查不合格之結果，及至91年12月2日（即決標日起120
      個日曆天），上訴人檢送之文件尚未經建築師審查合格，
      有上訴人91年10月2日慶奉字第911002001號函檢送施工計
      劃書（見原審卷第35-108頁）、被上訴人91年11月5日師
      大學課字第0910015432號函檢送91年11月1日張李建師
      (91)字第001號函（見原審卷第152-154頁）、建築師事務
      所91年11月7日張李建師 (91)字第002號函暨第一次協調
      會議記錄（見原審卷第149-151頁）、建築師事務所91年
      11月20日張李建師 (91)字第003號函影本（見原審卷第
      109-113頁）足稽。
（三）上訴人於91年11月14日函文被上訴人聲請變更契約，嗣經
      被上訴人於91年11月25日表示不同意，有上訴人91年11月
      14日慶奉字第911114001號函、被上訴人91年11月25日師
      大學課字第0910016270號函影本足稽（見原審卷第410、
      411、430頁）
（四）被上訴人於92年4月11日函催上訴人於10日內再次送審，
      否則為解除契約意思表示，上訴人於92年4月28日、5月5
      日先後檢送施工圖說等文件，惟均遭建築師以與招標文件
      之圖說造型均不符，無法認定為合用之圖說，審查不通過
      ，有法來聯合法律事務所92年4月11日 (91)律法字第0910
      520號函、上訴人92年4月28日慶奉字第920428001號函檢
      送施工圖說四份供審核、建築師事務所92年5月2日張李建
      師 (92)字第002號函、上訴人92年5月5日慶奉字第092050
      5001號函檢送施工圖說供審核、建築師事務所92年5月13
      日張李建師 (92)字第003號函影本足稽（見原審卷第34、
      114-119頁）。
（五）91年12月底，被上訴人曾通知上訴人就系爭工程未能履約
      將解除契約，上訴人於法定期限內向被上訴人提出異議，
      經被上訴人於92年1月8日審查結果不成立，上訴人不服，
      於92年1月24日向行政院公共工程委員會提出申訴，該委
      員會將原異議處理結果撤銷，有被上訴人92年1月8日師大
      學課字第0910017887號函、行政院公共工程委員會92年4
      月17日工程訴字第09200158230號函檢送採購申訴審議判
      斷書（92056號）足稽（見原審卷第431、432頁、本院卷
      一第91-97頁）。
（六）被上訴人於92年5月15日發函上訴人解除系爭契約，有法
      來聯合法律事務所92年5月15日 (91)律法字第09105021
      號解除契約函影本足稽（見原審卷第120頁），而系爭工
      程迄今仍尚未施工。
七、兩造爭執事項：本件依民事訴訟法第463條準用第270條之1
    第1項第3款規定協議簡化爭點，兩造同意簡化爭點如下（見
    本院卷一第74、84頁）
（一）系爭工程之遲延是否可歸責於上訴人？
（二）被上訴人解除契約是否合法，有無權利濫用？
（三）被上訴人就損害之擴大，有無與有過失之情事？
（四）被上訴人之審查標準，有無違反政府採購法、公平交易及
      誠信原則？
八、法院之判斷：
（一）系爭工程之遲延應屬可歸責於上訴人之事由所致：
  1、按「得標廠商應於決標日起算120個日曆天（含國定假日、
     星期日及其他休息日）內完成履約標的物之供應，經驗收
     合格且驗收結果符合契約規定。每逾期一天按契約價金總
     額千分之3計算違約金。」，系爭投標須知第17條第2項定
     有明文。被上訴人於91年8月5日進行系爭工程之開標，上
     訴人以最低價獲決標得標（見原審卷275），為兩造所不爭
     執，是以上訴人對於投標須知、施工圖說及施工規範等內
     容知之甚詳，其既參與投標，顯已評估及規劃得於『決標
     日』起120個日曆天完成系爭工程，應不受何時簽訂系爭契
     約之影響。
  2、系爭投標須知第30條載明投標文件包括契約書（稿），上
     訴人於投標前即有「契約書稿」，應已知悉「乙方（即決
     標者）應於決標日起算120個日曆天（含國定假日、星期日
     及其他休息日）內完成履約標的物之供應，經驗收合格，
     且驗收結果符合契約規定。」之條款（即系爭契約第7條第
     1項）將成為兩造簽訂正式契約之內容，自決標日起算履行
     期限係不變之約定，上訴人理當遵守。
  3、另參以系爭投標須知第19條關於訂約期限之約定：「得標
     廠商應於決標翌日起算，5日內（國定假日或例假日者順延
     1日）由負責人或代理人（須附委任書）攜帶投標須知規定
     之各項證件正本及與投標登記相同之印鑑章，至本校核對
     符合後，按照本校所規定之格式（如附契約書稿）簽訂契
     約：：」；「若得標廠商所攜帶證件正本，經本校審核如
     發現與原證件封內之影本有不符者，本校除取消得標資格
     外，：：」，可知證件及印鑑章是否齊備等為被上訴人審
     核正式契約之重點，換言之，除上訴人有系爭投標須知第
     19條第2項規定之情形外，被上訴人無取消得標資格之權利
     ，是否簽訂正式契約，對於上訴人承攬系爭工程之事實已
     不生影響。
  4、上訴人雖主張被上訴人拖延訂約，延至91年9月12日始通知
     伊簽訂契約用印，並倒填日期為91年8月5日云云，惟參酌
     系爭契約第9條第6項：「系爭契約自決標之日起生效」之
     約定，與系爭招標須知第17條、系爭契約第7條第1項履約
     期限「自決標日起算」相互輝映，系爭工程之承攬契約關
     係於決標日起即成立且生效，縱被上訴人係於91年9月12日
     始完成系爭契約之用印，亦無礙於系爭契約之生效及履約
     期限起算時點之認定，尚難認被上訴人遲延完成訂立契約
     而具有可歸責事由，系爭契約之履行期限應自91年8月5日
     起算，並至91年12月2日完工，應堪認定。
  5、上訴人又主張伊於訂約後準備履約，於10月2日檢送施工計
     劃書予被上訴人審查，被上訴人延至11月5日才將審查不合
     格之意見通知伊，故自決標日起至是日止已耗時3個月，其
     中被上訴人即耗用72日，占履約期限60%，且伊不知正確施
     工位置，被上訴人係於11月6日才通知伊正確施工位置，亦
     未明確告知不合格之內容，故此期間之延誤非可歸責於上
     訴人云云。惟查：
     （1）依據系爭契約第1條明定系爭工程之履約標的為「體
          育館新建攀岩場工程」（詳細內容投標標價清單、施
          工圖及規格說明書），顯然系爭工程之施作內容需將
          施工圖、規格書合併加以觀察。
     （2）依據証人辛○○（即被上訴人之職員）在本院証稱「
          ... 攀岩的施工位置是在體育館的牆面施工，當初招
          標時標單上對於攀岩圖的位置、形狀就有說明清楚，
          如果廠商有異議當場就會提出來。後來慶奉施作前認
          為落差大無法施工，因為牆面有折角他們要做平面的
          ，在開協調會之前我有找庚○○來確認，後來開協調
          會的結果，還是要求廠商按照契約內容施工，廠商既
          然同意本件合約，就要依約來施作。」「在11月6日
          協調會之前我們就有請庚○○會同上訴人到現場確定
          施作位置」（見本院卷一第129頁），可見在標單上
          已就施作位置及形狀加以明示。
     （3）証人即負責監造審查圖說之建築師戊○○在原審雖証
          稱「本件施工岩場是在兩個已經完成角度135度之牆
          面，所以請包商順著牆面施作，就是所謂的折面型。
          」、「從招標文件上無法看出，但是可以看出要作在
          折面的牆面上」「學校還有一個結構圖，才知道要作
          在135度牆面上，任何廠商投標前，應該了解現場狀
          況，得標廠商應該作在135度牆面上，事後91年11月6
          日也有協調」（見原審卷第293、294頁），則縱令從
          招標文件上無法看出折面之角度，惟仍應可看出施作
          位置係位在折面之牆面上。
     （4）另依據被上訴人負責系爭攀岩場的規劃設計之庚○○
          在本院所証稱「... 有關於攀岩場的位置因為配合現
          場場地設計為折面而非180度的平面。... 投標前我
          有帶丙○○去現場查看，當時就已經告訴他設置攀岩
          場的位置，從丙○○95.3.3在法庭所繪製的現場圖也
          可證明他知道我們已經告訴他施作位置是在折面。依
          照投標文件，投標時廠商所提出的規格與我們所要求
          的完全一樣，該投標文件也為契約書的一部分，形狀
          是我們提出的，要求要完全一樣，但廠商現在所提出
          的形狀並不符合。... 」（見本院卷二第48頁反面）
          ，亦表明在看現場時有告知攀岩場之施作位置。
     （5）再參以上訴人之訴代丙○○在本院所稱「...91.7.25
          日（得標前）師大的課外活動組的組長庚○○帶我去
          看現場，他有告訴我攀岩的位置在體育館內，至於確
          實的位置不清楚（當庭繪製可以製作攀岩牆面的位置
          圖），依照他指的現場確實有一個地方牆面有135 度
          的折角，上證4的圖雖可以看出攀岩牆的結構是屬於
          折面，並不能表示對造要做的位置是在折角135度的
          位置，開始的時候我們並不清楚要作在何處，我們所
          看的圖就是在平面的地方，... 」（見本院卷一第
          129頁），並有丙○○當庭所繪製之現場圖可按（見
          本院卷一第131頁），足証上訴人在投標前已由被上
          訴人負責設計之職員楊德昌陪同去看現場，依據楊德
          昌所指之現場，上訴人確有看見一個地方之牆面有
          135度折角，如上訴人就施作位置產生疑異，依據証
          人辛○○所証稱可於投標當場提出異議，然亦未見上
          訴人於投標時提出任何異議。
     （6）本件原審依上訴人之聲請委由臺灣省建築師公會鑑定
          ，關於牆面問題，鑑定結果為：「依所示透視圖雖可
          認知3D曲面雕塑攀岩牆、木岩板抱石區岩牆係施做於
          有角度之牆面，然無法認知施作於135度之折面牆。
          」（見該會94年6月17日鑑定報告書第2頁，証物外放
          ），亦足証攀岩牆應施作於有角度牆面上乃招標時已
          確定之事實，上訴人身為專業工程公司，並經被上訴
          人之楊維德帶至現場查看，當有判斷、知悉、設計及
          施作能力，縱其於查看現場當時未明暸施作攀岩牆之
          正確位置，然其於查看招標文件透視圖亦可解讀係位
          於有角度之牆面，且可當場表示異議，要求被上訴人
          再加以說明，然均未見其有何異議或表示，直到上訴
          人於91年10月所提出施工計劃書時其攀岩牆外形竟為
          直線型（即施作於180度牆面）施工圖說，則監造單
          位審查後予以退件，難謂無理，上訴人因自己之疏失
          未查明攀岩牆施作位置，致所提出之施工計劃書與被
          上訴人所要求岩場結構大樣圖不符，而遭退件，自屬
          可歸責於上訴人之事由所致。
     （7）再按，細究建築師戊○○建築師91年11月1日張李建
          師（91）字第001函文所表示之審查意見內容：「（
          二）岩場結構應力報告部分：1.依據得標廠商之進口
          品配合廠商VERTIGO公司所提供之應力計算資料研讀
          ，其中僅計算了單一個負荷狀況（CASE），並未依據
          設計圖說規定之EN12572之規定，計算出攀登者在隨
          意一個確保點墜落，對整體岩場結構之影響。... 一
          份正確的應力計算書，應包含相當多之CASE計算模組
          ，廠商所提供之計算書中，並無各種不同CASE之計算
          結果。2.岩場上方確保點安裝位置在岩板之中間，而
          非在岩場支撐結構上，故攀登者墜落之瞬間應力應由
          岩板承受，廠商未提出岩板強度証明。... 」（見原
          審卷第153、154頁），顯然應力計算書係審查重點，
          然據建築師戊○○在本院所証稱「因其內包括結構應
          力之審查，而且廠商自己準備提出施工計劃書，從訂
          約到提出也花了二個月時間，經審查結果廠商沒有按
          照EN12572之標準去做應力結構」等語（見本院卷二
          第49頁），並參之戊○○建築師91年11月20日張李建
          師（91）第003號函文中就審查時間疑義所作之說明
          （見原審卷第109-113頁），尚難因此而認被上訴人
          於審查過程有延誤之情事。
     （8）再況，兩造於91年11月6日即由建築師戊○○主動要
          求被上訴人召開協調會，觀其協調會議之內容，載明
          施作位置確認，施作廠商尊重業主意見，依合約內容
          施作，任何因設計上所產生日後使用上之危險，設計
          單位（業主）負責，並請廠商儘速送審工相關資料（
          見原審卷第150、151頁），足見上訴人於11月6日協
          調會後同意系爭工程應施作於折面牆上，並應儘速送
          審工程資料，惟上訴人竟於同月14日申請變更契約（
          見原審卷第410頁），同月21日再提出就系爭工程施
          工位置確認、安全相關問題及原設計圖違反EN12572
          規範之處理原則問題要求澄清（見原審卷第371-378
          頁），仍未提出施工計劃書書（應內含結構應力報告
          、結構大樣圖、施工人名冊、施工進度表、施工方法
          和步驟等）供被上訴人審查，致系爭工程迄至履行期
          日屆至仍無法施作，則其遲延自屬可歸責於上訴人事
          由。
   6、上訴人復主張被上訴人所提招標施工圖規格說明書，明顯
      抄襲競爭廠商之產品型錄，其中並內含法國Enter-Prises
      產品之專利（即美國第0000000號專利），使伊必須向在
      台灣獨家代理商購買產品，屬變相限制競爭，違反政府採
      購買第26條第2項招標文件不得要求特定專利之規定云云
      。然本件經委請行政院公共工程委員會就「本件契約書附
      件施工圖規格說明書是否有抄襲美國第0000000號專利」
      加以鑑定，鑑定結果認未抄襲美國第0000000號新型專利
      ，且被上訴人之行為亦無違反政府採購法第26條之規定，
      有行政院公共工程委員會以96年7月4日工程鑑字第
      09600271350號函所檢送之鑑定意見書在卷可按（見本院
      卷二第86-89頁），此部分上訴人之主張亦屬無據而難採
      信。
   7、至於上訴人又稱折面型攀岩牆不符合歐盟EN12572安全規
      定云云。惟查攀岩場的安全考量繫於支撐點，而系爭工程
      之攀岩場非獨立結構體（指攀岩牆本身），所應考慮者為
      該結構體附在牆面上之結構方式是否安全，至EN12572只
      係攀岩場本身之安全規範，非針對攀岩場之環境，故依
      EN12572審查時無庸討論攀岩場之形狀，已據證人戊○○
      證述在卷（見原審卷第293頁）。次查依據施工圖說之3D
      曲面雕塑攀岩牆材質說明之安全標準：「此曲面岩版，必
      須能通過歐洲共同體IN12572號人造攀岩結構標準中的附
      加條款C岩板耐衝擊試驗」，益徵EN12572號係攀岩牆本身
      之結構安全標準，上訴人非無誤解歐盟EN12572安全規範
      之可能。至於折面型攀岩場安全性部分，臺灣省建築師之
      鑑定報告復表示：「施作於135度以上之攀岩牆應不致於
      影響攀岩者之Free space，不會發生部份重疊、更不會影
      響攀岩者之安全」（見外放鑑定報告書第2頁），由此可
      知招標文件所附之折面型攀岩牆無安全顧慮，監造單位之
      要求洵屬有據，上訴人之主張仍不足採。
   8、系爭工程既未於決標日起120日曆天即於91年12月2日完工
      ，且上訴人無法舉証証明有不可歸責於己之事由，則被上
      訴人主張上訴人給付遲延，且係屬可歸責於上訴人之事由
      所致，上訴人應負給付遲延之責，即屬可採。
（二）被上訴人解除契約是否合法，有無權利濫用？
   1、按契約當事人之一方遲延給付者，他方當事人得定相當期
      限，催告其履行，如於期限內不履行時，得解除契約，民
      法第254條定有明文，本件系爭工程已構成給付遲延，此
      為兩造所爭，而依上所述，其遲延係屬可歸責於上訴人之
      事由所致，則被上訴人依據法律規定於定期催告上訴人履
      行而仍未履行時，依法即得行使解除權。
   2、經查，被上訴人前於91年11月25日以師大學課字第
      0910016411號函通知上訴人儘速改善，同月29日復以師大
      學課字第0910016682號函催促上訴人儘速趕工，然前開二
      函均未定相當期限通知改善，故被上訴人於同年12月6日
      以師大學課字第0910017043號函示上訴人依採購法第101
      條第1項第10款規定辦理（見本院卷一第212頁），故遭行
      政院公共工程委員會以訴92056號審議判斷書予以撤銷在
      案（見本院卷一第213-218頁），惟觀之被上訴人前開第
      0910017043號函文內容，僅於說明欄內表示將依合約第17
      條第1項第11款規定予以解約，事後並未再為解除契約之
      意思表示，並未明確表示以該函為解除契約之意思表示，
      自難認兩造之系爭契約已於91年12月6日遭被上訴人行使
      解除權予以解除在案。
   3、嗣後被上訴人再於92年4月11日委託律師發催告函，限期
      10日再次將規格送審（見原審卷第34頁），上訴人於同年
      4月28日以慶奉字第920428001號函檢送施工圖供被上訴人
      審查，仍遭戊○○建築師以92年5月2日張李建師（92）字
      第002號函覆「與投標文件之圖說造型不符，本所無法認
      定為合用之圖說，審查不通過」（見本院卷一第63-68頁
      ）；上訴人嗣再於同年5月5日以慶奉字第0920505001號函
      檢送荷蘭商VERTIGO CLLMBING STRUCTURE & EQUIPMENT之
      產品之設計圖請被上訴人審查（見本院卷一第69頁），惟
      仍遭戊○○建築師以92年5月13日張李建師（92）字第003
      號函稱「廠商檢送之施工圖與貴校招標文件之圖說造型不
      符，本所無法認定為合用之圖說」而審查不通過（見本院
      卷一第71頁），雖上訴人主張此乃被上訴人因伊所檢送之
      施工圖與招標文件之圖說造型略有不同（見本院卷一第29
      頁）而審查不通過，其解約有濫用權利之嫌。但查，依據
      戊○○95年6月30日張李台灣高院字第095063001號函覆本
      院表示「一、依國立台灣師範大學在本案之設計發包圖面
      為二部分：A.3D曲面雕塑攀岩牆、B.木岩板抱石區岩牆，
      並包含立體雕塑岩塊組，牆面整面凸出左側削角、右側有
      一梯形凸出；A、B兩牆面為不同高度並有折角，...。二
      、慶奉公司92年4月28日慶奉字第920428001號函所檢附之
      四份圖說，... 未註明以何設計為主，且造型與校方招標
      文件之圖說均不符。（一）圖一：該圖說為單一牆面，與
      校方圖說明顯不符。（二）圖二：標示具有45度折角之二
      同等高度牆面，但高度及造型與校方圖說明顯不符。（三
      ）圖三：與圖二相近，3D牆面少許變化，但高度及造型仍
      與校方圖說明顯不符。（四）標示具有45度折角之二不同
      等高度牆面，3D部分為平板波浪狀，與校方要求之3D曲面
      形狀不符，木岩板部分造型亦與校方要求之形狀不符。三
      、針對慶奉公司92年5月5日慶奉字第920505001號函所檢
      附之施工圖...。說明：慶奉提供之圖說，為兩同等高度
      之牆面，非如校方圖說所示應為不同高度之岩場，且3d曲
      面岩場及木岩板部分之造型與校方圖說均明顯不符。」（
      見本院卷一第244-246頁），並經証人戊○○於本院証稱
      「4月28日、5月5日所送之施工圖是因為造型不符，依照
      所送圖面可以看出廠商已暸解施作之位置在折面牆上」「
      上訴人在第二、三次施工圖沒有提出應力結構，所以沒有
      辦法審查」（見本院卷二第49頁反面），顯然上訴人於接
      獲被上訴人於92年4月11日限期檢送施工圖以供審查之催
      告後，仍未能依限提出施工計畫書（內含結構應力報告、
      結構大樣圖、施工人名冊、施工進度表、施工方法和步驟
      等）供被上訴人審查，而其所提出之附圖在外型上亦與被
      上訴人之圖說不符，自難認其有依限履行，從而，被上訴
      人依據前開法律規定以92年5月15日（91）律法字第09105
      021號函向上訴人表示解除系爭契約（見原審卷第120頁）
      ，自屬於法有據，而難認係權利濫用。系爭契約既經被上
      訴人合法解除，則上訴人請求確認兩造間於91年8月5日所
      訂之採購契約關係仍存在，即屬無據。
（三）被上訴人就損害之擴大，有無與有過失之情事？
      上訴人主張被上訴人於91年12月16日表示將解除契約，遲
      至92年5月15日始表示解除契約，坐視損害擴大，其與有
      過失云云。惟上訴人對於其遲延給付所造成被上訴人之損
      害本應負賠償責任，被上訴人解除契約乃權利之行使，尚
      難認因被上訴人延後解約而造成上訴人損害擴大，至於違
      約金係針對上訴人未能遵期履行之行為，本具有處罰性質
      ，且本件系爭契約之違約金定有20%之上限，難認因被上
      訴人延後解約而造成上訴人違約金負擔擴大，此部分其主
      張亦不可採。
（四）被上訴人之審查標準，並無違反政府採購法、公平交易法
      及誠信原則：
   1、上訴人主張被上訴人一方面指定施工圖說造型，另一方面
      指定取得「歐洲共同體EN12572號人造攀登結構標準」認
      可，復抄襲競爭廠商權衡公司代理之法國Enter-Prises
      專利產品之招標施工圖，顯屬「限制競爭或妨礙公平競爭
      之虞」之變相指定行為，已有違反政府採購法26條規定及
      公平交易及契約誠信云云，然查，本件系爭契約之透視圖
      ，與美國0000000號新型專利之形狀不相同，確難認定係
      抄襲該項新型，因此被上訴人並無違反政府採購法第26之
      規定，已經行政院公共工程委員會鑑明在卷，有鑑定書可
      按（見本院卷二第88頁），此部分上訴人之主張即屬無據
      ，至於違反公平交易法部分，上訴人已自承伊沒有講被上
      訴人違反公平交易法，而是違反公平交易法之誠信原則（
      見本院卷二第2頁反面），顯然上訴人亦無法舉証証明被
      上訴人有何違反公平交易法之行為。
   2、至於上訴人主張違反誠信原則，然本件係因上訴人所送審
      之圖說與被上訴人之招標文件所付之施工圖不符所致生糾
      紛，但依招標須知，上訴人負有至現場暸解之義務，而被
      上訴人之承辦人庚○○亦有帶上訴人之訴訟代理人丙○○
      至現場查看，如有疑問應可立即要求庚○○加以解釋，而
      且在決標當時亦可以當場提出異議，以資補救，然均未見
      上訴人有任何動作，直至提出施工計劃書未獲審查通過後
      ，才針對正確之施作位置加以確認，其有重大疏失應堪認
      定，尚難認被上訴人就本件契約有何違反誠信原則之處，
      其主張自難採信。
九、按上訴人應於決標日起算120個日曆天完成履約標的物供應
    ，經驗收合格且驗收結果符合契約約定，如未依限完工，應
    按逾期日數，每日依契約價金總額千分之3計算逾期違約金
    ，系爭投標須知第17條第2項及系爭契約第14條、第11條第6
    項約定甚明。又違約金乃當事人為確保債務之履行約定債務
    人不履行債務時，應支付金錢或其他給付之從契約，其合法
    有效雖以主契約之合法有效為前提，但民法第260條定有：
    「解除權之行使，不妨礙損害賠償之請求」，故以違約金之
    支付為損害賠償之方法者，應認契約解除時，不影響違約金
    契約之效力，又上訴人自91年12月3日因可歸責於己之事由
    而給付遲延，自斯時起即應負給付遲延之責，不因被上訴人
    於91年12月6日以師大學課字第0910017043號函示上訴人依
    採購法第101條第1項第10款規定辦理之行為（見本院卷一第
    212頁），遭行政院公共工程委員會於92年4月16日以訴
    92056號審議判斷書予以撤銷在案（見本院卷一第213-218頁
    ）而中斷，故上訴人主張自91年12月6日至92年4月16日期間
    之遲延日數133日應予扣除，於法無據。從而，被上訴人以
    上訴人未依限於91年12月2日履約為由，主張上訴人應給付
    逾期違約金，應認有據。惟應受系爭契約第14 條第2項違約
    金以契約價金總額20%為上限之拘束，則縱使上訴人逾期日
    數達168日（即自91年12月3日起至92年5月19日起約解除生
    效時止），被上訴人仍僅得請求上訴人給付29 萬元（即145
    萬元×20%）違約金。
十、次按給付有確定期限者，債務人自期限屆滿時起，負遲延責
    任。給付無確定期限者，債務人於債權人得請求給付時，經
    其催告而未為給付，自受催告時起，負遲延責任。其經債權
    人起訴而送達訴狀，或依督促程序送達支付命令，或為其他
    相類之行為者，與催告有同一之效力；遲延之債務，以支付
    金錢為標的者，債權人得請求依法定利率計算之遲延利息。
    但約定利率較高者，仍從其約定利率；再應付利息之債務，
    其利率未經約定，亦無法律可據者，週年利率為5%。民法第
    229條第1、2項及第233條第1項復有明文。被上訴人雖主張
    上訴人應自91年12月3日即履約期限屆滿之翌日起給付違約
    金，惟上開違約金之約定乃損害賠償之方法，其給付期限與
    系爭契約之履約期限不同，復無清償期之約定，依上開民法
    規定，應認上訴人於受催告起始負給付違約金遲延責任，被
    上訴人請求上訴人給付法定遲延利息，逾起訴狀繕本送達上
    訴人翌日即92年8月13日部分，不應准許。
十一、綜上所陳，被上訴人請求上訴人給付違約金29萬元及自起
      訴狀繕本送達翌日即92年8月13日起至清償日止按年息5%
      計算之利息，為有理由，應予准許。上訴人反訴請求確認
      系爭工程承攬關係存在，為無理由，應予駁回。原審所為
      上訴人敗訴之判決，於法並無違誤，上訴意旨指摘原判決
      （除確定部分外）不當，求予廢棄改判，為無理由。
十二、本件事證已臻明確，兩造其餘攻擊防禦方法及未經援用之
      舉証，經本院詳加審酌後認與判決結果不生影響，爰不一
      一論述，附此敘明。
據上論結，本件上訴為無理由，依民事訴訟法第449條第1項、第
78條，判決如主文。
中　　華　　民　　國　　96　　年　　9 　　月　　19　　日
　　　　　　　　　民事第十四庭
                        審判長法　官  張  蘭
　　　　　　　　　　　        法　官  王麗莉
　　　　　　　　　　　        法　官  黃麟倫
正本係照原本作成。
如不服本判決，應於收受送達後20日內向本院提出上訴書狀，其
未表明上訴理由者，應於提出上訴後20日內向本院補提理由書狀
（均須按他造當事人之人數附繕本）上訴時應提出委任律師或具
有律師資格之人之委任狀；委任有律師資格者，另應附具律師資
格證書及釋明委任人與受任人有民事訴訟法第466條之1第1項但
書或第2項（詳附註）所定關係之釋明文書影本。
中　　華　　民　　國　　96　　年　　9 　　月　　19　　日
　　　　　　　　　　　　　　　書記官  應瑞霞
附註：
民事訴訟法第466條之1（第1項、第2項）：
對於第二審判決上訴，上訴人應委任律師為訴訟代理人。但上訴
人或其他法定代理人具有律師資格者，不在此限。
上訴人之配偶、三親等內之血親、二親等內之姻親，或上訴人為
法人、中央或地方機關時，其所屬專任人員具有律師資格並經法
院認為適當者，亦得為第三審訴訟代理人。
